臺灣屏東地方法院民事裁定　　　　　　　99年度事聲字第76號
異　議　人　台北富邦商業銀行股份有限公司
法定代理人　韓蔚廷
異　議　人　遠東國際商業銀行股份有限公司
法定代理人　洪信德
相　對　人
即債務人　　潘淑萍
代　理　人　李淑妃律師
上列當事人間消費者債務清理事件，異議人對於本院司法事務官
於民國99年10月6 日所為本院98年度司執消債更字第93號裁定聲
明異議，本院裁定如下：
    主  文
異議駁回。
    理  由
一、按「債務人有薪資、執行業務所得或其他固定收入，法院認
    更生方案之條件公允者，得不經債權人會議可決，逕依債務
    人之聲請或依職權以裁定認可更生方案。」、「有下列情形
    之一者，法院不得為前項之認可：一、債務人於七年內曾依
    破產法或本條例規定受免責。二、有前條第一項各款情形之
    一。三、無擔保及無優先權債權受償總額，顯低於法院裁定
    開始更生程式時，依清算程式所得受償之總額。四、無擔保
    及無優先權債權受償總額，低於債務人聲請更生前二年間，
    可處分所得扣除自己及依法應受其扶養者所必要生活費用之
    數額。」，消費者債務清理條例（下稱消債條例）第64條第
    1 、2 項定有明文。依上開規定，除有上開法條第2 項所列
    之情形及消債條例第63條所規定之應不認可更生方案之情形
    外，法院自得斟酌債務人之收入及資力狀況，於兼顧保障債
    權人之公平受償及謀求消費者經濟生活之更生之利益衡量下
    ，依照債務人所提出更生方案之還款成數，債務人是否有浪
    費之情事，及債務人實際生活上是否特殊困難時等情狀，以
    裁定認可債務人提出之更生方案。
二、本件異議意旨略以：
(一)、台北富邦商業銀行股份有限公司（下稱台北富邦銀行）異議
    意旨略以：原裁定未調查相對人2 名受扶養子女是否有於更
    生方案履行期間屆齡成年之情事；又相對人曾以信用卡墊付
    「國寶人壽」壽險保費，然卻未予調查系爭人身保險契約是
    否尚屬有效存續，且相對人負債累累應解除原保險契約，減
    少債權人所受損失，卻捨此不為仍坐享一定額度的保險利益
    ；況及該方案肇致債權人受有逾7 成之損失，使心存投機者
    易脫免債務清償，故原裁定認可該更生方案顯失公允。為此
    爰依法聲明異議等語。
(二)、遠東國際商業銀行股份有限公司（下稱遠東商銀）異議意旨
    略以：相對人從事保險承攬工作、清潔與農務等臨時工部分
    ，均難認此為固定之所得來源，顯然不符合消債條例第64
    條固定所得之規定；縱相對人上開收入來源固定，然相對人
    每月收入新臺幣（下同）17,000元，扣除每月更生方案清償
    金額7,000 元後，僅餘10,000元，如將租屋補助3,600 元及
    身心障礙3, 000元的補助款平均分配予相對人及其配偶，再
    扣除扶養費用6,833 元，核算相對人每月僅有3,467 元（計
    算式：10,000元+3,600元/2+3,000元/2-3,000元-6,833元）
    ，依相對人提出債務人於98年12月22日提出之更生方案膳食
    、交通、通訊及日常用品費用合計為7,620 元，故上開核算
    之金額3,467 元根本不敷膳食、交通、通訊及日常用品費用
    支出，是以，本件更生方案顯無履行可能，依消債條例第63
    條第1 項第8 款，法院不應認可更生方案。為此爰依法聲明
    異議等語。
三、經查：
(一)、按消費者債務清理條例之目的，除保障債權人集團性滿足之
    最大化及公平化外，並為賦與債務人重建復甦其經濟生活之
    機會，故消費者債務清理程序制度之構築首需強調生活再建
    及破綻預防，提高債務人工作意願並改善其生活習慣，使能
    重新出發，從而保障其生存權，並促進其義務遂行能力，儘
    可能永續性回復信用。是若還款額度逾越所能負擔之極限過
    大，債務人勢必無以清償，終至喪失其還債之意願，則債權
    人則因實際受償的金額降低，反蒙受實際不利益。因而更生
    方案是否合理、可行，應視債務人財產狀況（含現有資力與
    將來收入來源）、清償能力及經濟信用等評估，及考量債權
    人之受償額度（如「清算保障原則」─消債條例第64條第2
    項第4 款參照），予以客觀判斷，始不違背前述說明，並維
    護人性尊嚴及維持最低基本生活。
(二)、就異議人台北富邦銀行異議部分：查相對人2 名受扶養子
    女一為輕度智能障礙者，現年16歲，須受相對人長期扶養，
    另一名依法應受扶養之子女現年14歲，仍屆成年尚有6 年，
    依消債條例第53條，更生方案期限最長不可超過8 年，是以
    ，受扶養子女成年後對更生方案之履行，並無影響，故異議
    人非難原裁定就此部分未予以調查，指責原裁定不公允，容
    有誤會；相對人曾以信用卡墊付「國寶人壽」壽險保費，
    然本件僅得從帳戶明細表中得知僅轉出一筆壽險保費，嗣後
    即未再繳付保險費用，保險契約似不存在，另縱保險契約仍
    存續，相對人係聲請更生，尚非進行清算程序，依法自無須
    將相對人現有財產逕以清償債務，且人壽保險乃係以個人生
    命、身體、健康為保險標的，如解除保險契約，將致使相對
    人之生命權、身體權、健康權發生立即之危險，故無法逕行
    解除契約，依上開原因聲明異議，均非有理由；另相對人
    之更生方案應否准許，係以是否公允為斷，而所謂公允，應
    審酌債權人與債務人之利益衡平、債務人之償債能力與清償
    誠意以及社會公益等因素為綜合判斷，非以還款成數為絕對
    標準，且審酌更生方案是否為社會上正常智識的一般人接受
    ，衡量債權人與債務人間之利益衡平及社會公益，並應考量
    維持債務人基本生活所需而使其保有償債能力，進達債權人
    公平受償之目的，併此敘明。原裁定詳盡調查相對人之收入
    、撫養人數、還款誠意及債權人可獲清償之成數之種種情事
    綜合考量後，始予以公平、合理認可更生方案，異議人僅清
    償成數過低云云，逕認該更生方案不符公允，顯非可採。
(三)、就異議人遠東商銀異議部分：執行業務所得係指當事人從
    事業務可獲得之收入且可任由當事人自行處分，如計程車司
    機之執行業務所得即屬之，此觀依消債條例第64條第1 項立
    法理由即可得知，是以債務人保險承攬工作及從事清潔與農
    物等臨時工部份雖非固定薪資，然每月皆有一定數額得處分
    ，自屬債務人執行業務所得，與消債條例第64條第1 項並無
    不合；另更生方案有無履行可能，仍須由法院就債務人薪
    資收入、扶養費用、每月固定必要支出、償債能力等因素加
    以審酌，且異議人對於更生方案履行可能與否之計算基準係
    將補助款平均分配予相對人及其配偶，扣除的部分仍由配偶
    所有，然按民法第1003條之1 ，「家庭生活費用，除法律或
    契約另有約定外，由夫妻各依其經濟能力、家事勞動或其他
    情事分擔之」，故該補助款即使為配偶所有，仍為配偶應共
    同分擔的家庭生活費用之一部，是以相對人生活支出仍為原
    裁定核算之6,767 元，核無違誤。
四、依前述，足認法院認可之更生方案公平、公允，此外，又查
    無消債條例第63條或第64條第2 項所定不應認可之消極事由
    存在。從而，本院司法事務官逕依消債條例第64條第1 項裁
    定予以認可相對人所提之更生方案，經核並無不合，異議人
    執前詞指摘原裁定為不當，求予廢棄，難認有理由，應予駁
    回。
五、依消費者債務清理條例第15條，民事訴訟法第240 條之4第3
    項，爰裁定如主文。
中    華    民    國    100    年    1    月    12    日
                        民事庭  法  官  陳怡先
上為正本係照原本作成
如不服本裁定，應於裁定送達後10日內，以書狀向本院提出抗告
，並繳納抗告費新臺幣1千元。
                            書  記  官  鄭靜芳
中    華    民    國    100     年    1     月    14  日